臺灣高等法院刑事判決　　　　　　　　　　　　　九十三年度上訴字第一六四六號
　　上　訴　人
　　即　被　告　甲○○
　　選任辯護人　蔡錦得律師
右上訴人因
華民國九十三年四月三十日第一審判決（起訴案號：臺灣臺北地方法院檢察署九十二
年度偵字第五四六五號），提起上訴，本院判決如左：
    主  文
上訴駁回。
    事  實
一、甲○○任職於安運旅行社股份有限公司（下稱安運旅行社），負責招攬
    證申領業務，於民國（下同）九十一年四、五月間，在臺北市○○街內政部警政
    署入出境管理局前，趁發送名片招攬生意之際，向陳英陸（經原審論處共同將護
    照交付他人及謊報遺失，以供他人冒名使用罪，累犯，量處有徒刑九月，未經上
    訴確定）表示若能交付
    三千元作為代價，陳英陸即表示原
    基於意圖將
    提供國民身分證、照片、
    千元與陳英陸，再由甲○○將相關資料持交不知情之安運旅行社人員填寫中華民
    國普通
    核發有效期自九十一年五月九日起至一０一年五月九日止、
    ０一０九號之新
    於九十一年五月十五日填寫陳英陸申請美國簽證之美國國務院非移民簽證申請表
    後，即持以申辦而取得美國簽證許可。迨同年六月初，甲○○通知陳英陸相關美
    國
    回其所交付之國民
    告知陳英陸應速於三日內向警察機關謊報
    日到台北市政府警察局萬華分局，以該
    遭人連同旅行袋一起偷走等為由而謊報
    告他人犯竊盜罪，甲○○則將所取得之陳英陸所有且已取得美國簽證之
    不詳時間、地點，轉交與不詳姓名年籍之成年男子以供他人冒名使用。嗣於九十
    一年六、七月間，果有一大陸地區人民名叫董湘者，在日本冒名使用該紙陳英陸
    之
    請內政部警政署航空警察局追查後，始循線查獲上情。
二、案經內政部警政署航空警察局移請臺灣臺北地方法院檢察署檢察官偵查起訴。
    理  由
一、按被告之自白，非出於強暴、脅迫、利誘、詐欺、疲勞訊問、違法羈押或其他不
    正之方法，且與事實相符者，得為證據；又被告以外之人於檢察事務官、司法警
    察官或司法警察調查中所為之陳述，與審判中不符時，其先前之陳述具有較可信
    之特別情況，且為證明犯罪事實存否所必要者，得為證據，刑事訴訟法第一百五
    十六條第一項、第一百五十九條之二分別定有明文。本件同案共同被告陳英陸於
    警詢時，關於被告甲○○參與情形之陳述，雖與其在審理中所供述者不符，且被
    告陳英陸於原審訊問時先稱：係警員逼其陳述
    要帶伊去房間灌尿，伊害怕而為此陳述等語，迄審理中則稱：當時因警員以限制
    其離去之方式予以引導要其承認，伊才為該內容之陳述等情。惟證人即當時詢問
    之警員楊金傳已結證稱：係以通知單約談同案被告陳英陸於九十一年七月三十一
    日前來說明，而當日訊問過程中雖曾因察覺被告陳英陸有以電話詢問對方是否為
    甲○○而欲與之通話，而伊等約談被告陳英陸前即發覺與被告甲○○有關，才制
    止被告陳英陸通話，且筆錄所記載內容均係被告陳英陸所陳述，並無引導其陳述
    該情節或以要對其灌尿方式強迫其為該陳述等語（原審卷第一二八至一三０頁）
    ，參以陳英陸亦自承係經電話通知而前往接受詢問，且經提示臺灣臺北地方法院
    檢察署檢察事務官於九十二年八月十一日就被告陳英陸警詢時所錄製錄音帶之勘
    驗筆錄後，被告陳英陸亦稱所載內容確與斯時相同（原審卷第一二六頁反面），
    而觀諸該勘驗筆錄所載情形，當時詢問之警員在告知其得選任辯護人到場後，被
    告陳英陸即表示不用，於告知為何約談其前來時，被告陳英陸猶且在警員說話未
    結束前即自行稱係因將
    ，實難認被告陳英陸有何當時遭以灌尿、不能任意離去等而因害怕等始為上開陳
    述，且以其對相關被冒用之緣由又係自行連續陳述，更難認其所述係出於警員之
    引導；因之，被告陳英陸於警詢時之供述，尚難認係出於強暴、脅迫、利誘或其
    他不正方法等情形下所為，而就其於警詢時所述關於共同被告甲○○所為之部分
    ，雖屬審判外之陳述，但以斯時距事發時間較為接近，且依證人即警員楊金傳所
    述之情形，足見被告陳英陸當時有嘗試與共同被告甲○○聯絡但未果之情況，則
    其當時所述可期係未與共同被告甲○○就受詢問內容相互討論前所為，此應屬具
    有較可信之特別情況，復為證明被告甲○○犯罪事實存否所必要者，亦得為證據
    ，至於是否據之已足為被告甲○○犯行之認定，則屬證據證明力之問題而詳如下
    述，合先敘明。
二、訊據上訴人即被告甲○○矢口否認有前揭犯罪事實，辯稱：伊已從事旅行社簽證
    業務約十四年，不可能向陳英陸收取三千九百元簽證費用後又給付其一萬三千元
    ，伊並未付錢予陳英陸，代其申辦之
    付予陳英陸，後來陳英陸向伊表示
    辦理，並無要其謊報
(一)陳英陸係於九十一年五月間以原請領
    照片、戶籍謄本等資料交由被告甲○○申領前開新
    任職安運旅行社之承辦人員持往申請，經外交部領事事務局於九十一年五月九日
    准予核發有效期自九十一年五月九日起至一０一年五月九日止、
    三九０一０九號之新
    為被告甲○○所是認（見原審卷第三二頁），並有
    ）、美國國務院非移民簽證申請表（見偵卷第十九、二十頁）等影本各一份在卷
    為憑。而同案被告陳英陸亦供承：於獲核發
    日，即前往台北市政府警察局萬華分局申報該份
    市龍山寺拜拜時，該
    反面、五四、六六頁），並經證人即斯時承辦之巡佐吳翠姿證稱無訛（原審卷第
    一四三頁），且有中華民國
    卷供佐，上情已堪認定。
(二)其次，同案被告陳英陸於警詢時曾供稱：申辦前開
    報遺失等行為，均係出於被告甲○○之指示，目的則為收取代價一萬三千元且已
    收受，而申辦取得之美國簽證暨
    後僅取回申辦時所交付之國民
    述，並有警詢之錄音帶暨前述勘驗筆錄一份（見偵卷第六四至六五頁）附卷可按
    。被告陳英陸斯時就交付之緣由、收受約定代價等情，已供述甚詳，甚至就何以
    申辦美國簽證一事，亦提及係因被告甲○○表示最好
    雖被告陳英陸於偵審中改稱前開供述非真實，並以被告甲○○所涉犯罪事實部分
    之證人身分結證稱：伊僅係委託被告甲○○代為申辦
    一年五月十五日前往安運旅行社美國簽證之申請表上簽名，迨同年五月二十四復
    繳交代辦費用三千九百元與被告甲○○，於五月底亦曾前往安運旅行社詢問前往
    美國舊金山機票問題等語（見原審卷第一三一至一三四頁），並據被告甲○○提
    出繳款收據影本一份為證（原審卷第五十頁），證人即安運旅行社員工張儷樺亦
    結證稱：該紙美國簽證申請表係伊在安運旅行社內交由被告陳英陸簽名，嗣後被
    告陳英陸於九十一年五月二十四日交付該筆代辦費用與被告甲○○時，伊有在場
    目睹，並見到被告甲○○將
    第一三五頁）；然而，姑不論被告甲○○於偵查中所供稱向同案被告陳英陸收取
    之代辦費用為四千元，及該紙美國簽證申請表係先在旅行社填寫好後，再持往內
    政部警政署入出境管理局前由被告陳英陸簽名等情（見偵卷第五三頁反面），已
    與同案被告陳英陸、證人張儷樺所述不符。而同案被告陳英陸所證稱當時委託申
    辦美國簽證之目的係想到美國舊金山玩，當時並有問安運旅行社有無此種旅行團
    行程等語（原審卷第一三三頁），非惟與其在偵查中所述：伊於九十一年六月初
    至臺北欲詢問前往美國旅遊情事，有到安運旅行社問行程，因此才在臺北市遺失
    往美國之機票事宜，並非旅行團行程者相異（原審卷第一三九頁），被告陳英陸
    、甲○○二人前後所辯不一，是否堪採顯有可疑。抑且，證人張儷樺就所目睹被
    告陳英陸交付代辦費用與被告甲○○之情節，先係證稱：被告陳英陸係交付被告
    甲○○四千元，經被告甲○○之選任辯護人訊以究竟係三千九百元或四千元，其
    則證稱：因伊中間曾離開一下子，可能被告甲○○有找被告陳英陸一百元等語（
    原審卷第一三五頁反面），然經公訴人再次詰問以：「（你剛才告訴辯護人你收
    了多少錢？）四千元，（你入帳入多少？）三千九百元，（中間差一百元到何處
    ？）我同事交給我四千元，我沒有壹佰元找他，我同事先出，第二天我才還給他
    ... 」等語（原審卷第一三六至一三七頁），若證人張儷樺後述者方實在，何以
    其前就此四千元或三千九百元金額差別一事，卻僅稱可能係被告甲○○有找被告
    陳英陸一百元而無法確定，且就與被告陳英陸見面之次數、時間、地點，並無何
    特殊情事卻在相隔近二年後仍能詳細證述，對該美國簽證代辦費數額、被告陳英
    陸所申辦簽證之有效期，及為何被告甲○○通知被告陳英陸見面以交付收據等情
    則又稱不復記憶，證人張儷樺之證述是否可採，亦值存疑。再衡以證人張儷樺當
    日亦在場之原因，據證人張儷樺證稱：係因被告甲○○表示當日不會再至辦公室
    ，才由其約定時間將繳款收據攜往該處，然其亦稱該紙收據均係被告甲○○所自
    行填寫，並非負責製作會計憑證之會計所為，該收據之會計欄甚至仍填載「未」
    而表示尚未收款之意（見原審卷第一三七至一三八頁），則何以被告甲○○不於
    前一日即攜出該紙繳款收據或另行填寫，竟如此大費周章委情證人張儷樺專程送
    往，亦悖於情理，此均可見證人張儷樺之證述應為曲予迴護被告二人，並無可採
    。
(三)再觀諸卷附被告陳英陸所申辦美國簽證之申請表上所載內容，包括擬於九十一年
    五月二十五日抵美停留十日、目的為觀光，且係以參加旅行團方式等情（見偵卷
    第十九、二十頁），與其在偵查中所述：伊於九十一年六月初至臺北欲詢問前往
    美國旅遊情事，有到安運旅行社問行程，因此才在臺北市遺失
    找到旅行社情節參照後，若其申辦
    使用，何以以須如此虛構不實抵美時間等情事以申辦簽證在先，且在申辦美國簽
    證後才找尋欲參加旅行社旅遊團行程，此均與常情有違。再參諸同案被告陳英陸
    復稱申報
    之計劃卻仍申辦美國簽證，且被告陳英陸前揭
    日本冒名使用等情，復據證人楊金傳、陳英陸證述屬實（見偵卷第十一頁、第五
    九至六十頁），均堪佐證陳英陸於警詢時所供述係為出賣
    辦等情，方屬實在。至於被告甲○○所提出繳款收據影本一紙，僅足以說明被告
    甲○○有書立該紙收據之行為，以其係持交安運旅行社承辦人員處理前述被告陳
    英陸
    間有無買賣
(四)至被告於本院審理時，舉證人乙○○證稱：「九十一年六月初委託被告甲○○辦
    理太太入境簽證事情時，曾親聆同案被告陳英陸於電話中告知被告甲○○
    失，被告甲○○告以向當地警察局報案」等語云云，以實其說（見本院卷第四一
    至四七頁）。惟證人乙○○僅係於被告甲○○與人通電話之際，在旁聽聞，並不
    全然知悉電話中之談話內容，所聽聞者無非是傳聞證據已有可疑，且證人以一事
    未關己之他人電話，對於一陌生男子姓名，事隔二年仍可記憶猶新，實與常理有
    違，再證人既委託被告辦理太太入境事宜，理應有書面資料可參，然證人卻亦無
    法提出任何書面資料可供佐證，亦未符情理。甚且，此證人乙○○之證言，就被
    告是否涉犯本件犯行，具有重大之影響，然對於如此重大有利於被告之證據，被
    告自警詢、偵查以至原審審理時均隻字未提，竟遲至於本院審理後始行提出，則
    證人前開所述是否確與事實相符，容有產生合理懷疑之餘地，應屬事後迴護被告
    之詞，亦難採為有利於被告之認定
(五)本件事證明確，被告犯行足堪認定，應依法論科。
三、核被告甲○○所為，係犯
    失，以供他人冒名使用罪。又被告甲○○與陳英陸間既係在申辦
    予出賣，陳英陸對被告甲○○取得後即將轉交他人之目的，自足以知悉，且關於
    出賣
    被告甲○○與陳英陸二人自始對將
    有犯意聯絡，行為分擔，應論以共同正犯。又公訴人以同案被告陳英陸所為，尚
    涉犯刑法第一百七十一條第一項未指定犯人誣告罪嫌，因認被告甲○○亦涉犯此
    教唆未指定犯人誣告罪嫌，然觀諸
    報
    七十一條第一項之未指定犯人誣告罪相較，僅係在謊報遺失物為
    ，足見
    條第三項（原審顯然誤載為第二項）即足，且被告甲○○對此謊報遺失部分，如
    前述，自始即包括於其與同案被告陳英陸間之犯意聯絡範圍，應為共同正犯，公
    訴人認其此所為僅係教唆犯，均有誤會，併予指明。原審依
    第三項，刑法第十一條前段、第二十八條規定，審酌被告甲○○未有前科，有本
    院被告全國前案紀錄表各一份可參，素行良好、犯後飾詞狡辯、態度不佳，係利
    用在旅行社任職之機會為此犯行，以及犯罪動機、情節、手段，智識程度、犯罪
    所生損害等一切情狀，論處被告甲○○共同將
    人冒名使用罪，量處有期徒刑八月，併指明證人張儷樺、被告陳英陸前開不實證
    述是否涉有偽證罪嫌，應俟本案確定後由檢察官另為適當處理。本院核其認事用
    法均無違誤，量刑亦稱妥適，被告上訴意旨猶執前詞否認犯罪，為無理由，應予
    駁回。
據上論斷，應依刑事訴訟法第三百六十八條，判決如主文。
本案經檢察官李良忠到庭執行職務。
中　　　華　　　民　　　國　　九十三　　年　　　九　　　月　　  二  　　日
                              臺灣高等法院刑事第九庭
                                    審判長法　官  李  文  成
                                          法  官  林  明  俊
                                          法　官  官  有  明
右正本證明與原本無異。
如不服本判決應於收受送達後十日內向本院提出上訴書狀，其未敘述上訴之理由者並
得於提起上訴後十日內向本院補提理由書（均須按他造當事人之人數附繕本）。
                                          書記官  林  蓓  瑜
中　　　華　　　民　　　國　　九十三　　年　　　九　　　月　　　三　　　日
附錄：本案論罪科刑法條全文
護照條例第二十四條
偽造、變造護照足以生損害於公眾或他人者，處五年以下有期徒刑，併科
新臺幣五十萬元以下罰金。
行使前項文書者，亦同。
將護照交付他人或謊報遺失以供他人冒名使用者，處五年以下有期徒刑、
拘役或科或併科新臺幣十萬元以下罰金。
